【裁判字號】    90,上易,1227
【裁判日期】    901003
【裁判案由】    違反醫師法等
【裁判全文】
臺灣高等法院高雄分院刑事判決                    九十年度上易字第一二二七號
      上  訴  人  台灣高雄地方法院檢察署檢察官
      被      告  甲○○
      選任辯護人  吳賢明  律師
                  吳建勛
                  游雪莉
右上訴人因被告違反醫師法案件，不服臺灣高雄地方法院九十年度易字第四八號中華
民國九十年五月十六日第一審判決（起訴案號：臺灣高雄地方法院檢察署八十九年度
偵字第一三四五九號、第二七五二０號），提起上訴，本院判決如左：
      主      文
上訴駁回。
      理      由
一、公訴意旨略以：被告甲○○明知其並未取得中醫師資格及接骨技術員執照，竟為
    圖營利，意圖為自已不法所有，利用其父余連成在高雄市三民區○○○路十號經
    營余家接骨院國術館之機會，大量印製不實內容之名片，並於名片上列印「行政
    院衛生署接骨字第○七四六號」、「實際從事損傷接骨二十年以上」、「專治骨
    傷科、脊椎滑脫」等文字交付予他人，使病痛之人閱覽後因此陷於錯誤，而願意
    前往余家接骨院由被告從事醫療行為，並收取醫療費用。民國八十八年十月十日
    十六時許，張藏文因右肩脫臼，耳聞被告在余家接骨院從事接骨業務，即前往余
    家接骨院看診，被告甲○○隨即擅自為張藏文從事接骨醫療業務，將張藏文右肩
    脫臼部分接回，並向張藏文收取醫療費用新臺幣二千元，而擅自執行醫療業務。
    嗣另一病患黃胡淑美因酸痛身體不適，於八十九年四月十七日上午十時許，前往
    余家接骨院看診，被告為其診斷後即取出一包不明中藥粉末之內服藥品，交付黃
    胡淑美囑其服用，惟黃胡淑美認為該包藥粉成分有異，旋將該包藥粉送至高雄市
    衛生局，再由高雄市衛生局轉送行政院衛生署藥物食品檢驗局檢驗後，後經證實
    為不明藥物，始為警循線查獲上情，因認被告甲○○有違反醫師法第二十八條第
    一項之未取得醫師資格而擅自執行醫療業務罪及刑法第三百三十九條第一項之詐
    欺取財等罪嫌云云。
二、按犯罪事實應依證據認定之，無證據不得推定其犯罪事實；次按不能證明被告犯
    罪者，應諭知無罪之判決，刑事訴訟法第一百五十四條、第三百零一條第一項分
    別定有明文。又認定不利於被告之事實，須依積極證據，苟積極證據不足為不利
    於被告事實之認定時，即應為有利於被告之認定，更不必有何有利之證據（最高
    法院三十年上字第八一六號判例參照）。再告訴人之告訴，本以使被告受刑事追
    訴為目的，故其陳述是否與事實相符，自應調查其他證據，以資審認，苟其所為
    攻擊之詞，尚有瑕疵，則在此瑕疵未予究明以前，即不能遽採為斷罪之基礎（最
    高法院六十九年台上字第一五三一號判決參照）。又認定犯罪事實所憑之證據，
    雖不以直接證據為限，間接證據亦包括在內；然而無論直接或間接證據，其為訴
    訟上之證明，須於通常一般之人均不致有所懷疑，而得確信其為真實之程度者，
    始得據為有罪之認定，倘其證明尚未達到此一程度，而有合理之懷疑存在，無從
    使事實審法院得有罪之確信時，即應由法院諭知被告無罪之判決（最高法院七十
    六年度台上字第四九八六號判例參照）。
三、本件公訴人認被告甲○○涉有違反醫師法、詐欺等罪嫌，無非以被告係從事接骨
    及提供內服藥物供病患服用，並有扣得余家接骨院病患姓名登記簿一本可資佐證
    ，而依該病患姓名登記簿所載，「十月二十一日高盟席瑣骨斷」、「十一月一日
    李南慶脫臼」、「十一月二十八日李南慶脫臼」、「十二月二日梁清煌鎖骨斷」
    、「十月十七日胡正憲脫臼」等文字，若被告未從事接骨之醫療業務，當不致於
    在病患名單上載明「脫臼」、「鎖骨斷」等醫療文字，並以證人張藏文於偵查時
    證稱若知被告未具醫師資格，不會乙被告接骨等語為其論罪依據。
四、訊據被告甲○○固不否認其未取得中醫師資格及接骨技術員執照，並大量印製上
    有「行政院衛生署接骨字第○七四六號」、「實際從事損傷接骨二十年以上」、
    「專治骨傷科、脊椎滑脫」等文字之名片交付予他人，且確為余家接骨院國術館
    實際看診之人，亦曾替證人張藏文及黃胡淑美看診等情，惟堅決否認有何違反醫
    師法及詐欺取財犯行，辯稱：我僅將證人張藏文脫臼之骨頭接回，並未執行醫療
    行為，而交付黃胡淑美之藥包為傳統之十全大補湯，目的在改善黃胡淑美之體質
    ，並非藥品，亦無執行醫療業務之行為，我有通過我國中醫師考試檢定考試，取
    得我國中醫師應考資格，並於取得大陸上海市高等教育自學考量中醫專業畢業生
    資格後，參加大陸舉辦之國際中醫專業人員考試成績達Ａ級，故我為證人張藏文
    及黃胡淑美看診並收取費用，實無施用詐術並獲得不法利益可言等語。
五、經查：
（一）按所謂「醫療行為」，雖係指凡以治療、矯正或預防人體疾病、傷害、殘缺或
      保健為直接目的所為之診察、診斷及治療，或基於診察、診斷結果，以治療為
      目的所為處方、用藥、施術或處置等行為之全部或一部，惟為兼顧現況，凡未
      涉及接骨或交付內服藥品，而以傳統之推拿手法，或使用民間習用之外敷膏藥
      、外敷生草藥與藥洗，對運動跌打損傷所為之處置行為，或未使用儀器、未交
      付或使用藥品，或未有侵入性，而以傳統習用方式，對人體疾病所為之處置行
      為，例如藉按摩、指壓、刮痧、腳底按摩、收驚、神符、香灰、拔罐、氣功與
      內功之功術等方式，對人體疾病所為之處置行為，並不列入醫療行為之列，行
      政院衛生署六十五年四月六日衛署醫字第一○七八八○號函、八十二年十一月
      十九日衛署醫字第八二○七五六五號函在原審卷可資參佐。又所謂「接骨」，
      依醫療專業，雖包括「骨折」與「脫臼」之整復，惟為兼顧現況，前開行政院
      衛生署八十二年十一月十九日衛署醫字第八二○七五六五號函所謂之接骨，係
      指不涉及骨折之整復，至於將脫臼之骨頭接回，則屬傳統推拿手法，亦有行政
      院衛生署九十年三月二十二日衛署醫字第○九○○○一四五一六號函在原審卷
      第二十九頁可按。而本件證人張藏文既係因右肩脫臼，於八十八年十月十日十
      六時許前往余家接骨院國術館，由被告為其將右肩脫臼之部分接回並貼上藥膏
      等節，此經證人張藏文於警訊時證述明確，則依前開說明，被告對證人張藏文
      實施之前開診治行為，實屬傳統之推拿手法，而非屬醫療行為，因而，公訴人
      認被告將證人張藏文右肩脫臼之部分接回，係實施醫療行為，即有誤會。
（二）所稱「藥品」，係指：一載於中華藥典或經中央衛生主管機關認定之其他各國
      藥典、公定之國家處方集，或各該補充典籍之藥品。二未載於前款，但使用於
      診斷、治療、減輕或預防人類疾病之藥品。三其他足以影響人類身體結構及生
      理機能之藥品。四用以配製前三款所列之藥品等四種，藥事法第六條規定明確
      ，故倘被告交付求診之人之物不能證明屬前述之「藥品」，被告復僅以傳統之
      推拿手法為處置行為，自不得遽論其係實施醫療行為。本件被告交付證人黃胡
      淑美之不知名中藥粉一包，經送請行政院衛生署藥物食品檢驗局鑑驗，確未含
      有Betamethas one,Cortisone,Dexamethasone,Prednisolone,Prednisone,H
      one lprednisolone,Triamcinolone,Amphetamine及Methamphetamine等西藥成
      分，有該局八十九年五月九日藥檢參字第八九０六九一０函及所附之檢驗成績
      書各一份附於聲字卷第四頁、第五頁可稽，又該鑑定結果經原審另送請行政院
      衛生署中醫藥委員會判斷，該局則以「中藥材來自動、植、礦物三界，且為天
      然物而非單一成分之純品，所含成分複雜，以目前科學技術，各藥材未知成分
      仍多，加上各天然物間常含有共同成分，若非單一植物所特有之成分，實難確
      認製劑中所含之藥材；倘製成複方製劑，欲分離鑑定製劑中所含各組成藥材，
      亦有困難」等語函覆，有該委員會九十年二月一日衛中會藥字第九００００六
      九八號函在原審卷第十七頁足憑，加以證人黃湖淑美於原審到庭證稱：前開中
      藥粉已由其服用完畢等語（見原審卷第二十四頁），則被告交付證人黃胡淑美
      之中藥粉，其成份為何？是否為足以影響人類身體結構及生理機能，而屬於藥
      事法第六條所列各款之「藥品」，顯已無法證明。況證人黃胡淑美另對被告為
      其看診之緣由及過程詳細於原審證稱：因為我有十幾年的背痛舊疾，有一次在
      市場買菜時感到背痛，於是就去余家接骨院，我向被告陳述病情之後，被告幫
      我做推拿，之後感到背痛有比較好，但我認為這可能是暫時的現象，他就建議
      我說可以吃一些四物、十全大補湯之類的東西，用來補氣，就可以改善體質，
      我覺得有點道理，但我自己不懂中藥，所以就拜託被告抓一帖藥給我，被告於
      是給我一瓶藥，跟我說可以改善體質，但沒說吃了那瓶藥，可以治療背痛，又
      因為我之前並不認識被告，心裡面有點不安心，所以才將那瓶藥送到衛生局化
      驗等語（見原審卷第二十二頁至第二十四頁），與被告所述情節大致相符，顯
      見被告並未對證人黃胡淑美宣稱前開中藥粉有何治療、減輕、預防疾病的功效
      ，故被告交付證人黃胡淑美之前開中藥粉，自無從認定係屬藥事法第六條所規
      定之藥品。從而，在被告交付證人黃胡淑美之中藥粉不能證明屬藥事法第六條
      所規定之「藥品」，被告復僅以傳統之推拿手法為證人黃胡淑美施行處置行為
      之情形下，公訴人認被告對證人黃胡淑美施行醫療行為，尚非有據。
（三）至扣案之余家接骨院病患姓名登記簿一本，經原審及本院勘驗後，雖其上確有
      記載如「十月二十一日高盟席瑣骨斷」、「十二月二日梁清煌鎖骨斷」等字語
      ，惟前開登記簿既僅於前開二名字之後方有前揭文字之記載，且被告供稱前揭
      二人係瑣骨斷裂，經西醫診治後，採固定的方式復建，但是固定後斷骨處會腫
      大，所以才替二人敷上傳統青草藥材，用以活血消腫，上開文字係記載求診之
      人之病情等語（見原審卷第三十四頁）。再依據扣案之病患姓名書費處方登記
      簿上之記載，其中「三月十九日，吳泓德，口銀石治５日，右鎖骨折，１７０
      」、「十月二十一日，高盟席，口銀石治三日，瑣骨斷，１６０」、「十二月
      二日，梁清煌，口銀石治五日，鎖骨斷，１８５」、「三月二十一日，林福益
      ，口銀石治三日（帶回敷），１３０」，由以上可知，不論係鎖骨斷或鎖骨骨
      折，均係以「口銀石治」之方式治療，而口表示藥布之大小，用以計算收費之
      標準，至於「銀石治」則係以金銀花加石膏再加祖傳之青草藥製成藥膏作為消
      腫之藥膏外敷，減輕病患因骨折經西醫固定或手術後因腫脹所引起之腫脹，避
      免發炎，而「口銀石治３日」表示被告以加石灰之藥膏給患者治療三日，而１
      ７０、１６０或１８５、１３０則為被告收取之費用，足證「口銀石治」確實
      是外敷之膏藥布。況依常理，「脫臼」者之治療，需以推拿之手法將脫臼之部
      位推回原位，再外敷藥膏消腫，避免發炎，如果被告對於「鎖骨斷」之病患有
      從事斷裂鎖骨接骨回復原狀之治療，其治療過程較脫臼之治療過程複雜、麻煩
      ，收費應較高，但依據上開處方收費簿之記載，被告治療之「脫臼」患者有張
      藏文「二００」（表示收費千百元，見十月十日之記載）、胡正憲「二００」
      （見十月二十七日之記載）、馮太郎「二五０」（見五月四日之記載），被告
      對於「脫臼」之收費均在「二００」以上，而對於「鎖骨斷」者之收費只有「
      １７０」、「１６０」或「１８５」，二者相形比較之下，可見被告對於鎖骨
      鎖骨骨折之病患係採外敷藥布之治療，並未針對其骨折部分加以接骨之治療，
      僅做外部之消腫、消炎之外敷治療，應未涉及醫療行為，足以認定。此外，又
      查無其他積極證據證明被告確有為求診之人施行醫療行為之情形下，能否以前
      開登記簿上載有前揭字語，即論被告確有為醫療行為，亦非無疑。從而，公訴
      人認被告違反醫師法第二十八條第一項未取得醫師資格而擅自執行醫療業務，
      即屬不能證明。
（四）被告既未對證人張藏文、黃胡淑美施行接骨等醫療行為，已詳如前述，證人張
      藏文、黃胡淑美復係因他人之介紹，始前往余家接骨院由被告為其看診，並非
      因見被告所印製之前開上印有「行政院衛生署接骨字第○七四六號」、「實際
      從事損傷接骨二十年以上」、「專治骨傷科、脊椎滑脫」等文字之名片，始前
      往余家接骨院由被告為其看診，且被告確有將證人張藏文右肩脫臼之部分接回
      ，證人黃胡淑美復於原審證稱：即使被告沒有接骨執照，還是會想要去給被告
      看背痛，因為我聽鄰居講過有效，自己看了以後，背痛好像真的有比較好，原
      本還想去給被告看背痛，再去拿藥，但是發現被告被起訴，就不好意思去等語
      （見原審卷第二十四頁），參以被告確有通過我國中醫師考試檢定考試，取得
      我國中醫師應考資格，並於取得大陸上海市高等教育自學考量中醫專業畢業生
      資格後，參加大陸舉辦之國際中醫專業人員考試成績達Ａ級，有中醫師應考資
      格證書影本、大陸上海市高等教育自學考量中醫專業畢業生成績單影本及大陸
      國際中醫專業人員考試成績書影本各一紙在卷可按。且被告營業之處所招牌為
      「余家接骨院」，被告名片上係記載為「余家接骨院」、「國術館」，並未表
      明為「診所」或「醫院」字樣，有被告之警訊筆錄、高雄市政府警察局之執行
      搜索報告、搜索扣押證明筆錄及被告名片附於警訊卷可稽，因此一般人前往治
      療時，自係已知被告不具醫師資格，僅係國術推拿之民俗療法，不可能有誤認
      之情形，可見被告並未施用詐術，證人張藏文前往治療時，不可能不知其係前
      往「接骨院」治療，而非「診所」或「醫院」，故證人張藏文於偵查中雖證稱
      若知被告未具醫師資格，不會乙被告接骨等語，然亦查無證據足認被告施用詐
      術使證人張藏文、黃胡淑美陷於錯誤而交付財物之情形。此外，本院復查無其
      他積極證據足認被告有何違反醫師法及觸犯刑法第三百三十九條第一項之詐欺
      取財犯行，揆諸首揭法條規定及判例意旨說明，本件既不能證明被告犯罪，自
      應依法諭知被告為無罪之判決。
六、原審以不能證明被告犯罪，而為被告無罪之判決，於法並無不合。檢察官上訴意
    旨，以被告曾為病患「鎖骨斷」之病情，從事骨折修復之醫療行為，已提出病患
    姓名登記簿扣案為證，業盡刑事訴訟法第一百六十一條之舉證責任，原審僅聽信
    被告不實辯詞而逕行採信，並未依職權傳訊病患到庭作證而佐證被告上開辯詞為
    真實，於採證上似有瑕疵；參以我國採行專門技術證照制度，被告既未領有國家
    中醫師資格，足見被告無法通過我國中醫師考試，其醫術未經國家認定，對病患
    之生命、身體安全應有相當之危害，且病患即證人張藏文於偵查中亦證稱：若知
    被告未具醫師資格，不會乙被告接骨等語，足見常人花費同額醫療費用，應會前
    往具有醫師資格之診所就診，以維生命身體安全。原審竟以被告具有我國中醫師
    「考試資格」及「未經我國檢覈」之中國中醫師考試資格等情，而認被告並無詐
    欺犯意，顯有未洽。然查：（一）扣案之余家接骨院病患姓名登記簿一本，經原
    審及本院勘驗後，其上雖有記載「十月二十一日高盟席瑣骨斷」、「十二月二日
    梁清煌鎖骨斷」等字語，並其上並無上開病患之電話號碼或住址之記載，且查無
    上開病患之住址，本院自無從傳訊，參之上開病患姓名登記簿之記載，得知被告
    對於鎖骨鎖骨骨折之病患係採外敷藥布之治療，並未針對其骨折部分加以接骨之
    治療，僅做外部之消腫、消炎之外敷治療，應未涉及醫療行為，足以認定。（二
    ）被告雖未具合格醫師之資格，而國術館本無須具有醫師資格，且被告所做之行
    為僅係民俗療法，並非醫療行為，亦有行政院衛生署上開函文在卷可稽，而一般
    國術館之收費自與「診所」或「醫院」之收費有所不同，況且一般「診所」或「
    醫院」可使用健保卡，但國術館則不得使用健保卡，需自費，因此民眾就醫時無
    誤認之可能甚明，被告自無使用詐術使人陷於錯誤之可能。足見檢察官上訴，為
    無理由，應予駁回。
據上論斷，應依刑事訴訟法第三百六十八條，判決如主文。
本案經檢察官沈紹嘉到庭執行職務。
中      華      民      國    九十      年      十      月      三      日
                                      臺灣高等法院高雄分院刑事第七庭
                                          審判長法官
                                                法官
                                                法官
不得上訴


司法院資訊處製作；財團法人民間司法改革基金會備份。
